ACORDAO-COMPLETO-2409311

ACÓRDÃO 1688/2020 ATA 24/2020 - PLENÁRIO

Vistos, relatados e discutidos estes autos de pedidos de reexame interpostos por José Jacob Gomes Brandão e Maria Francisca dos Santos Sandes contra o Acórdão 2249/2019-TCU-Plenário,
ACORDAM os Ministros do Tribunal de Contas da União, reunidos em sessão Plenária, ante as razões expostas pelo relator, em:
9.1. conhecer dos presentes pedidos de reexame, nos termos do art. 48 da Lei 8.443/1992 c/c os arts. 285 e 286 do RITCU;
9.2. quanto ao mérito:
9.2.1. dar provimento parcial ao recurso interposto por Maria Francisca dos Santos Sandes (XXX.421.254-XX) a fim de reduzir o valor da multa que lhe fora aplicada pelo subitem 9.3 do Acórdão 2249/2019-TCU-Plenário de R$ 62.237,56 para R$ 50.000,00; 
9.2.2. dar provimento ao recurso interposto por José Jacob Gomes Brandão (XXX.182.364-XX) a fim de tornar insubsistentes os subitens 9.2, 9.3, 9.5 e 9.6 do Acórdão 2249/2019-TCU-Plenário no que tange a este responsável, suprimindo a multa e a declaração de inabilitação que lhe foram cominadas;
9.3 manter inalterados os demais termos do Acórdão 2249/2014-TCU-Plenário; e
9.4. dar ciência desta deliberação aos recorrentes, ao Tribunal de Contas do Estado de Alagoas (TCE/AL) , ao Ministério Público do Estado de Alagoas (MPE/AL) , à Controladoria-Geral da União no Estado de Alagoas, ao Fundo Nacional de Desenvolvimento da Educação (FNDE/MEC) e à Prefeitura Municipal de Mata Grande/AL.

Pedidos de reexame interpostos contra acórdão que considerou procedente representação sobre irregularidades ocorridas no censo escolar no município, no período de 2013 a 2014.

Prefeitura Municipal de Mata Grande/AL

3. Recorrentes: José Jacob Gomes Brandão (XXX.182.364-XX) e Maria Francisca dos Santos Sandes (XXX.421.254-XX).

13.1. Ministros presentes: Ana Arraes (na Presidência), Walton Alencar Rodrigues, Benjamin Zymler (Relator), Augusto Nardes, Aroldo Cedraz, Bruno Dantas e Vital do Rêgo.
13.2. Ministro-Substituto convocado: Augusto Sherman Cavalcanti.
13.3. Ministros-Substitutos presentes: Marcos Bemquerer Costa e Weder de Oliveira.

ACORDAO-COMPLETO-2425198

Acórdão 2262/2020 - Plenário

BENJAMIN ZYMLER

Ministro-Substituto Augusto Sherman Cavalcanti em substituição ao Ministro Vital do Rêgo

Adoto como relatório, com alguns ajustes de forma, a instrução elaborada no âmbito da Secretaria de Recursos deste Tribunal (Serur) inserta à peça 264:
"INTRODUÇÃO
Examina-se, nesta fase processual, pedidos de reexames interpostos por José Jacob Gomes Brandão, ex-prefeito no período de 2009-2012 e 2013-2016, e por Maria Francisca dos Santos Sandes, ex-Secretária Municipal de Educação de Mata Grande/AL, em face do Acórdão 2249/2019-TCU-Plenário (peça 230) , relator Ministro Augusto Sherman Cavalcanti, cujo teor transcreve-se abaixo:
'ACORDAM os Ministros do Tribunal de Contas da União, reunidos em sessão do Plenário, ante as razões expostas pelo Relator, em;
9.1. conhecer da presente representação, uma vez satisfeitos os requisitos de admissibilidade previstos nos arts. 235 e 237, inciso III, do RITCU, e no art. 103, § 1º, da Resolução TCU 259/2014, para, no mérito, considerá-la procedente;
9.2. rejeitar as razões de justificativa apresentadas pelo Sr. José Jacob Gomes Brandão (CPF XXX.182.364-XX) e pela Sra. Maria Francisca dos Santos Sandes (CPF XXX.421.254-XX) , respectivamente prefeito e secretária municipal de educação de Mata Grande/AL à época dos fatos;
9.3. aplicar ao Sr. José Jacob Gomes Brandão (CPF XXX.182.364-XX) e à Sra. Maria Francisca dos Santos Sandes (CPF XXX.421.254-XX) , a multa prevista no art. 58, inciso II, da Lei 8.443/1992, c/c o art. 268, inciso II, do Regimento Interno do TCU, no valor individual de R$ 62.237,56, fixando-lhes o prazo de 15 (quinze) dias, a contar da notificação, para comprovarem, perante o Tribunal (art. 214, inciso III, alínea 'a', do Regimento Interno) , o recolhimento das dívidas aos cofres do Tesouro Nacional, atualizadas monetariamente desde a data deste acórdão até a data do efetivo recolhimento, se forem pagas após o vencimento, na forma da legislação em vigor; 
9.4. autorizar, desde logo, nos termos do art. 28, inciso II, da Lei 8.443/1992, a cobrança judicial das dívidas, caso não atendidas as notificações;
9.5. considerar graves as irregularidades atribuídas ao Sr. José Jacob Gomes Brandão (CPF XXX.182.364-XX) e à Sra. Maria Francisca dos Santos Sandes (CPF XXX.421.254-XX) ;
9.6. inabilitar o Sr. José Jacob Gomes Brandão (CPF XXX.182.364-XX) e a Sra. Maria Francisca dos Santos Sandes (CPF XXX.421.254-XX) para o exercício de cargo em comissão ou função de confiança no âmbito da Administração Pública, pelo período de 5 (cinco) anos, nos termos do art. 60 da Lei 8.443/1992.
9.7. dar ciência desta deliberação ao Tribunal de Contas do Estado de Alagoas (TCE/AL) e ao Ministério Público do Estado de Alagoas (MPE/AL) , encaminhando-lhes cópia do relatório de auditoria da Controladoria-Geral da União em Alagoas (CGU/AL) , peça 7, para as providências que considerarem cabíveis; 
9.8. dar ciência desta decisão à Controladoria-Geral da União no Estado de Alagoas (CGU/AL) , ao Fundo Nacional de Desenvolvimento da Educação (FNDE/MEC) e aos responsáveis.'
HISTÓRICO
Trata-se de representação acerca de possíveis irregularidades ocorridas no censo escolar no Município de Mata Grande/AL, no período de 2013 a 2014 (peça 1, p. 1-7) .
O presente processo origina-se do processo de Denúncia TC Processo 008.610/2014-2, em cuja decisão foi determinado à Controladoria-Geral da União em Alagoas (CGU/AL) que, tão logo concluísse a ação de controle para apurar as denúncias relacionadas ao censo escolar do Município de Mata Grande/AL, enviasse a este Tribunal o relatório, acompanhado dos respectivos documentos comprobatórios, conforme Acórdão 2182/2014-TCU-Plenário, relator Ministro José Jorge (peça 3) .
A presente representação versa sobre os resultados de ação de controle desenvolvida pela CGU/AL no âmbito do Programa 2030 - Educação Básica, Ação 4014 - Censo Escolar da Educação Básica no Município de Mata Grande/AL. A CGU/AL registrou que os exames foram realizados em estrita observância às normas de fiscalização aplicáveis ao serviço público federal, tendo sido utilizadas, dentre outras, técnicas de inspeção física e registros fotográficos, análise documental, realização de entrevistas e aplicação de questionários (peça 7, p. 1) .
Após o regular desenvolvimento dos autos, o Plenário deste Tribunal, por meio do Acórdão 2.249/2019, considerou que houve manipulação nos números de alunos matriculados na Educação de Jovens e Adultos (EJA) , ensejando aumento indevido nos recursos recebidos pelo município advindos dos repasses federais na área de educação, atribuiu a responsabilidade ao ex-prefeito e à ex-Secretária de Educação e lhes cominou multa, prevista no art. 58, inciso II, da Lei 8.443/1992, c/c o art. 268, inciso II, do RITCU, no valor individual de R$ 62.237,56. Ademais, inabilitou-os para o exercício de cargo em comissão ou função de confiança no âmbito da Administração Pública, pelo período de 5 (cinco) anos, nos termos do art. 60 da Lei 8.443/1992.
Nesta opurtunidade, cumpre-nos examinar os pedidos de reexame interpostos pela referidos responsáveis (peças 243 e 244) .
ADMISSIBILIDADE
Os pedidos de reexames foram conhecidos pelo Exmo. Ministro Benjamin Zymler com fundamento nos art. 48 da Lei 8.443/1992, c/c o arts. 285 e 286, parágrafo único, do RITCU (peça 249) .  
MÉRITO                                                                                                                                                                                                                                                                                                                                                                                                                                                                                                                                                                                                                                                                                                                                                                                                                                                                                                                                                                                                                                                                                                                                                                                                                                                                                                                                                                                                                                                                                                                                                                                                                                                                                                                                                                                                                                                                                                                                                                                                                                                                                                                                                                                                                                                                                                                                                                                                                                                                                                                                                                                                                                                                                                                                                                                                                                                                                                                                                                                                                                                                                                                                                                                                                                                                                                                                                                                                                                                                                                                                                                                                                                                                                                                                                                                                                                                                                                                                                                                                                                                                                                                                                                                                                                                                                                                                                                                                                                                                                                                                
Delimitação 
Constitui objeto dos recursos definir se:
a denúncia era inepta;
o TCU tem competência para o exame da matéria;
ocorreu erro no cadastro de alunos no censo escolar do município de Mata Grande/AL, no período de 2013 a 2014;
pode-se atribuir responsabilidade pela inserção e fiscalização dos dados no sistema Educasenso à ex-Secretária de Educação;
pode-se atribuir responsabilidade pela inserção e fiscalização dos dados no sistema Educasenso ao ex-prefeito;
Da análise da Denúncia (peça 243, p. 3-4) 
 José Jacob Gomes Brandão alega que 'as hipotéticas irregularidades objeto dos autos chegaram ao conhecimento desse colendo Tribunal de Contas da União com vício de origem, consubstanciado em denúncia inepta, conforme o disposto no art. 235, parágrafo único, do RITCU, vez que não se concluiu pela veracidade do nome do denunciante, bem como sua qualificação e endereço' (p. 3) 
O ex-prefeito aduz ainda que 'a decisão recorrida se apoia no bizarro argumento, delineado em 'parte do pronunciamento da subunidade', de que o recorrente, 'conforme notícia veiculada no site do Ministério Público do Estado de Alagoas', estaria envolvido em 'uma série de supostos crimes praticados em sua gestão, ora em apuração, pelos Ministérios Públicos e a Polícia Federal' (p. 4) 
Análise
Este Tribunal entende que, para a admissibilidade de representações e denúncias, atendidos os critérios mínimos previstos em lei, não interessa ao TCU qualquer avaliação subjetiva sobre a pessoa do representante ou do denunciante, mas sim a pertinência dos fatos trazidos ao conhecimento do Tribunal, conforme entendimento contido no Acórdão 739/2017-TCU-Plenário, Rel. Ministro Bruno Dantas.
No entanto, em sua primeira instrução, a então Secretaria de Controle Externo no Estado de Alagoas fez a seguinte análise da denúncia (peça 2, p. 1) :
'3. Inicialmente, deve-se registrar que a denúncia não preenche os requisitos de admissibilidade constantes no art. 235 do Regimento Interno do TCU, haja vista que embora a matéria seja de competência do Tribunal, referir-se a responsável sujeito a sua jurisdição, estar redigida em linguagem clara e objetiva e encontrar-se acompanhada do indício concernente à irregularidade ou ilegalidade denunciada, contém nome do denunciante que não se pode confirmar como verdadeiro. 4. Isso porque, embora legível, não foi informada a qualificação e nem do endereço do denunciante. Pesquisa no Sistema da Receita Federal do Brasil identificou algumas pessoas com o mesmo nome no Município de Mata Grande/AL. A denúncia, assim, assemelha-se a denúncia anônima, por não se poder individualizar o autor. 5. Entretanto, deve-se considerar que a denúncia aponta para uma irregularidade grave, se confirmada. Com isso, mostra-se pertinente a realização de diligências preliminares para averiguar da sua procedência, para só depois decidir acerca do tratamento processual a ser conferido ao processo. 6. Dessa forma, a denúncia poderá ser apurada em caráter sigiloso, para fins de comprovar a sua procedência, nos termos do art. 234, § 2º, do Regimento Interno do TCU.'
Ademais, a jurisprudência pacífica deste Tribunal considera que não há óbices para o conhecimento de representação com base em indícios plausíveis de irregularidades noticiados em denúncia anônima (v.g Acórdão 846/2009-TCU-Plenário, Rel. Ministro Benjamin Zymler; 2.440/2011-Plenário, relator Raimundo Carreiro) , não havendo que se falar em nulidade processual. O fundamental é que, no âmbito do TCU, diante de irregularidades conhecidas por meio de denúncia anônima, sejam realizadas diligências necessárias para verificação dos fatos e colação de provas (v.g Acórdãos 425/2014 e 3.062/2018, ambos do Plenário e da relatoria do Ministro Benjamin Zymler, e Acórdão 2389/2017-TCU-Plenário, Rel. Ministro Marcos Bemquerer) . 
A jurisprudência do Supremo Tribunal Federal (STF) também é no sentido da ausência de nulidade em razão da denúncia anônima, verbis:
'EMENTA: HABEAS CORPUS. CONSTITUCIONAL. PROCESSUAL PENAL. INQUÉRITO. ALEGAÇÃO DE NULIDADE DECORRENTE DA EVENTUAL INCOMPETÊNCIA DO SUPERIOR TRIBUNAL DE JUSTIÇA. DESEMBARGADOR APOSENTADO. PRERROGATIVA DE FORO DOS CORRÉUS. CONEXÃO. COMPETÊNCIA DO SUPERIOR TRIBUNAL DE JUSTIÇA. HABEAS CORPUS. LIMITES. LIBERDADE DE LOCOMOÇÃO PRESERVADA. REINTEGRAÇÃO DO PACIENTE AOS QUADROS DO PODER JUDICIÁRIO. IMPOSSIBILIDADE. ORDEM DENEGADA. 1. Não se comprova a presença de constrangimento ilegal a ferir direito do Paciente nem ilegalidade ou abuso de poder a ensejar a concessão da presente ordem de habeas corpus. 2. É firme a jurisprudência deste Supremo Tribunal no sentido de que 'nada impede a deflagração da persecução penal pela chamada 'denúncia anônima', desde que esta seja seguida de diligências realizadas para averiguar os fatos nela noticiados'. Precedentes.' (HC 105484/MT, relator Min. Cármen Lúcia, julgado em 12.3.2013) 
Nesse sentido, a partir da Denúncia (TC Processo 008.610/2014-2) , este Tribunal, por iniciativa própria, averiguou notícias de irregularidades na aplicação dos recursos federais repassados à municipalidade e autuou o presente processo de Representação (TC Processo 004.946/2016-2) , dentro da sua esfera de competência e conforme entendimento contido no Acórdão 1617/2010-TCU-Plenário, Rel. Ministro José Jorge, cujo excerto do voto condutor da deliberação abaixo colaciona-se:
'8. Ademais, o TCU tem iniciativa própria para averiguar notícias de irregularidades na administração pública federal (CF, 71, IV) ; pode até mesmo ser provocado por denúncia anônima, como já decidiu o Supremo Tribunal Federal (MS 23.469) .'
Assim sendo, não há que se falar em inépcia de denúncia a contaminar o presente processo de Representação, autuado dentro da estreita legalidade.  
Por último, e desde já, ressalta-se que se acolhe o argumento do ex-prefeito de que 'supostos crimes praticados em sua gestão, ora em apuração pelos Ministérios Públicos e a Polícia Federal' não podem servir de fundamento para o decisum. A uma, porque os fatos relacionados a tais ocorrências não foram objeto de audiência (peça 198) , tampouco têm correlação com os fatos aqui apurados.
Da análise da Denúncia (peças 243, p. 4-5, e 244, p.13-14) 
O ex-prefeito e a ex-secretária arguem a incompetência do TCU para examinar eventual erro de cadastro de alunos no censo escolar municipal, tendo em vista que 'se a transferência automática dos recursos do FNDE aos municípios retira da União a titularidade dos recursos e a competência para fiscalizar e julgar a prestação de contas, retira, por igual, a competência para aplicar as penas de multa e inabilitação para exercício de cargo ou função pública' (peças 243, p. 5 e 244, p. 14) .
Análise
Esse argumento foi apresentado em sede de alegações de defesa pelo ex-prefeito (peça 211, p. 4) e foi assim analisado pela unidade técnica de origem no relatório (peça 232, p. 10) que antecede o decisum:
'35. Quanto ao argumento apresentado pelo Sr. Jacob de que a ocorrência de 'eventual erro no cadastro de alunos no censo escolar municipal poderia, em tese, importar, acaso comprovado, repasse a maior de recursos pelo FNDE', matéria de competência do Tribunal de Contas do Estado, cabe destacar que os dados do censo escolar são utilizados como base de cálculo per capita para repasse de recursos de origem federal como os recursos do Pnate e do Pnae, bem como recursos para a educação de jovens e adultos (EJA) , dentre outros. Desta forma, resta presente a competência do Tribunal de Contas da União.'
A fim de subsidiar a análise, transcreve-se abaixo excerto do relatório e do voto, proferido pelo Exmo. Ministro João Augusto Ribeiro Nardes, condutor do Acórdão 3327/2010-TCU-Primeira Câmara:
'RELATÓRIO (...) 
8.9 Recursos automaticamente transferidos para outras pessoas da federação pela União, como já visto no subitem 8.4.1 desta Instrução, devem ser empregados com pouca ou nenhuma ingerência desta. Por conta disso, não podem ser considerados recursos do patrimônio federal. Esse é o motivo de ser desnecessária a prestação de contas para a União, em respeito ao parágrafo único do art. 70 da CF/88. Além disso, extrai-se do art. 26, e seus incisos, da Lei 11.494/2007, que a prestação de contas é feita, de ordinário, aos Tribunais de Contas dos Estados, do Distrito Federal e dos Municípios. Por tudo isso, deve se acolher a tese do Recorrente. (...) 
OBSERVAÇÕES
13. Tal como exposto no Histórico desta Instrução, a deliberação atacada contém disposição para adoção de providências quanto aos conselhos municipais de alimentação escolar. O recorrente não impugnou essa parte da decisão. Os argumentos trazidos não se aplicam ao Programa Nacional de Alimentação Escolar. Com efeito, os recursos provêm do FNDE (art. 2º da Medida Provisória 2.178-36/2001 e art. 5º da Lei 11.947/2009) . O FNDE tem liberdade para não fazer o repasse dos recursos (art. 3º, § 7º, da Medida Provisória 2.178-36/2001 e art. 20 da Lei 11.947/2009) . É atribuída ao FNDE competência para fiscalizar os recursos desse programa (art. 5º da Medida Provisória 2.178-36/2001 e art. 9º da Lei 11.947/2009) . Dessa forma, deve-se acolher os argumentos apenas para reformar o que diz respeito ao FUNDEF/FUNDEB, mas manter a disposição relativa ao PNAE.  (...) 
VOTO (...) 
6. Por outro lado, ao deixarem esses recursos de pertencer ao patrimônio federal após sua transferência, a fiscalização de sua aplicação e o exame de suas respectivas contas passa para a alçada dos Tribunais de Contas dos Estados, do Distrito Federal ou dos Municípios, conforme o ente governamental beneficiado, de acordo como o contido nos arts. 70 e 71 da Constituição Federal e no inciso II do art. 26 da Lei nº 11.494, de 20/6/2007, que regulamenta o FUNDEB. (...) 
Já quanto às irregularidades na composição dos conselhos municipais de alimentação escolar, a unidade técnica entende que os argumentos apresentados pelo recorrente não alcançam o Programa Nacional de Alimentação Escolar - PNAE, cujos recursos, por serem oriundos do FNDE, estão naturalmente sujeitos à fiscalização do fundo. Por esse motivo, sugere que deve o acórdão, nesse aspecto, manter-se incólume, sugestão com a qual comungo.'
Desde já, cabe ressaltar que não há previsão constitucional ou legal de repasse automático de recursos do programa Educação de Jovens e Adultos (EJA) para Estados e Municípios, sendo certo que o entendimento do TCU acerca da competência dos órgãos federais referentes ao Fundeb não se aplica ao EJA. 
O EJA foi instituído pela Lei 10.880/2004 e tem objetivo de aumentar as matrículas do ensino fundamental e médio na educação de jovens e adultos na modalidade presencial. No EJA, as Secretarias de Educação dos Estados e do Distrito Federal e as Prefeituras Municipais podem pleitear o repasse dos recursos após cadastrar as novas turmas de EJA no módulo 'Educação de Jovens e Adultos' do Sistema Integrado de Monitoramento, Execução e Controle (Simec) , no endereço http://simec.mec.gov.br (http://www.fnde.gov.br/component/k2/item/11523-programa-de-apoio-aos-sistemas-de-ensino-para-atendimento-) .
Ademais, a prestação de contas deve ser enviada ao FNDE pelo Município, pelo Estado ou pelo Distrito Federal até 30 de novembro do ano seguinte ao do repasse dos recursos, por meio do Sistema de Gestão de Prestação de Contas (SiGPC) - Contas Online.
Da análise da ocorrência de fraude no cadastro de alunos no censo escolar do município de Mata Grande/AL, no período de 2013 a 2014 (peças 243, p. 4 e 244, p. 6-13) 
O ex-prefeito aduz que inexistiu a ocorrência de fraude no cadastro de alunos no censo escolar do município de Mata Grande/AL. 
A ex-secretária assevera 'inexistirem irregularidades, quando muito falhas meramente formais passíveis de fácil correção' (peça 246, p. 6) e que o INEP não verificou qualquer incongruência no cadastro, conforme pronunciamento da unidade técnica exarado nos autos da denúncia (TC Processo 008.610/2014-8) . 
Considerando que a alegação do ex-prefeito é genérica e que a ex-secretária apresenta argumentos específicos para cada irregularidade, analisar-se-á, doravante, cada constatação de irregularidade de modo específico para, ao final, concluir ou não pela fraude no cadastro de alunos no censo escolar do município de Mata Grande/AL.
Da análise da inclusão de alunos falecidos no cadastro da EJA (peça 244, p. 6-7) 
A ex-secretária afirma que 'não houve inclusão deliberada de alunos falecidos no EJA, mas simples falha na atualização das informações no EDUCACENSO' e que 'as peças 10 e 11 dos autos eletrônicos são confusas e ilegíveis, não servindo de prova do alegado, além de dificultar o indispensável conhecimento pleno da matéria' (p. 6) . Ademais, sustenta que 6 (seis) dos 7 (sete) alunos faleceram após a efetivação do cadastro, razão pela qual houve 'falha meramente formal na atualização do sistema passível de ser corrigida e não importando prejuízo algum' (p. 7) . Por fim, argumenta que 7 (alunos) representam menos de 1% (um por cento) dos alunos cadastrados.
Análise
A CGU examinou a questão no Relatório de Demandas Externas (RDE) , cujo teor, no que interessa, transcreve-se abaixo (peça 7, p. 6) :
' Verificou-se que havia 352 alunos maiores de 70 anos, cadastrados na Educação de Jovens e Adultos (EJA) de Mata Grande, no exercício de 2013. Mediante consulta realizada ao Sistema Único de Informações de Benefícios (Suibe) , disponibilizada pela Gerência Executiva do Instituto Nacional do Seguro Social (INSS) em Maceió, para os alunos da EJA maiores de 70 anos, com CPF válido, e que recebiam benefício da Previdência Social, constata-se que sete deles foram informados no Censo Escolar, em Mata Grande, mesmo após terem falecido:'
Assiste razão à ex-secretária quando afirma que 6 (seis) idosos foram cadastrados antes do falecimento e que somente 1 (um) , o de matrícula INEP 124127608373, fora cadastrado em 2013, mesmo tendo falecido em 14/8/2009. Porém, essa constatação invalida a irregularidade desses 6 (seis) idosos terem permanecidos no cadastro do Educacenso mesmo após os seus respectivos falecimentos.
Ademais, aquiesce com o argumento de que o número de irregularidades, 7 no total de 352 idosos cadastrados, é de pequena monta, razão pela qual a inclusão/manutenção de 7 (sete) alunos falecidos no cadastro da EJA, por si só, é insuficiente para que se possa rotular que houve 'fraude' no censo escolar nos exercícios de 2013/2014.
Da análise da existência de alunos que repetiam por três ou mais anos a mesma etapa da EJA ou regrediam de etapa no ano seguinte (peça 244, p. 7-9) 
A ex-secretária argui que os dispositivos constitucionais referenciados no decisum possuem caráter programático e que o TCU deve sopesar o contexto do município, que ocupou o 3° lugar no ranking dos piores IDH das cidades. Aduz que a regressão de alunos nas etapas do EJA não viola nenhum dispositivo legal e que a própria CGU teria admitido a regressão quando recomendou o aperfeiçoamento do sistema EDUCACENSO para que somente validasse dados de etapas anteriores mediante autorização do INEP (peça 7, p. 10) .
Diz, ainda, que a CGU reconheceu a dificuldade da análise dos dados, tendo em vista que a informação do rendimento escolar somente é fornecida no ano seguinte (peça 7, p. 9) e que somente 20 alunos foram identificados com possíveis erros de cadastramento e não os 2099 identificados (vide peça 189, p. 6) pela Secex/AL.  
Análise
Primeiramente, esclarece-se que normas programáticas são aquelas que indicam o fim, mas não determinam de forma exata como aquele fim vai ser atingido. No caso, o ex-prefeito e a ex-secretária de educação, quando da gestão, deveriam almejar a maximização do rendimento escolar dos alunos, evitando a repetição e, mormente, a regressão (e dos outros serviços públicos) a fim de melhorar o IDH do Município de Mata Grande, que era o quarto pior do Estado de Alagoas (http://www.atlasbrasil.org.br/2013/pt/ranking) . 
Apesar do exposto acima, assiste razão à ex-secretária. É que o número de alunos que ou repetiram a mesma etapa por três anos consecutivos, sem evoluir, ou regrediram de etapa, seriam 60 (sessenta) e não os 2.099 indicados no Quadro 2 no RDE/CGU (peça 7, p.7-8) , o qual foi transcrito pela Secex/AL na instrução que ensejou as audiências dos responsáveis (peça 189, p. 6-8) . Ademais, somente 20 (vinte) alunos dos 60 (sessenta) é que eram do EJA.
Outrossim, essa irregularidade, por si só, é insuficiente para que se possa rotular que houve 'fraude' no censo escolar nos exercícios de 2013/2014.
Da análise da existência de alunos que estavam em fase de conclusão do ensino médio, ou do ensino fundamental, ou da EJA, que foram novamente matriculados nas etapas iniciais da EJA (peça 244, p. 9-10)	
A ex-secretária repete o argumento no sentido de que não há ilegalidade no fato de os alunos, matriculados na fase conclusão do ensino médio, serem novamente matriculados nas etapas iniciais, bem como não haveria ilegalidade na migração de um ensino para outro, nos termos do art. 37, §1º, da Lei 9.394/1996.
Diz que, em muitos casos apresentados pela CGU, o que se vê são progressões absolutamente aceitáveis em razão de o aluno ter atingido a idade mínima requerida, optando por fazer o exame de nivelamento e migrar para o sistema de ensino que seja o adequado. 
Análise
A CGU constatou a 'existência de 343 alunos que, após concluírem ou estarem em fase de conclusão da primeira ou segunda etapa do ensino fundamental ou do ensino médio, ou mesmo da EJA, foram matriculados nas etapas iniciais da EJA' (p. 10) . No entanto, adiante esclareceu que 'dezessete alunos foram matriculados em etapas iniciais da EJA, num determinado exercício e, no exercício seguinte, foram matriculados em etapas finais do ensino fundamental' (p. 12) .
Como se vê, a existência de alunos que estavam em fase de conclusão do ensino médio, ou do ensino fundamental, ou da EJA, que foram novamente matriculados nas etapas iniciais da EJA, por si só, é insuficiente para que se possa rotular que houve 'fraude' no censo escolar nos exercícios de 2013/2014.
Da análise do número de fichas de matrícula e/ou diários de classe da EJA menor que o número de alunos registrados no Censo Escolar 2013 e fichas de matrícula preenchidas por pessoas que não tinham vínculo com a Prefeitura Municipal de Mata Grande/AL e não assinadas pelos responsáveis das respectivas escolas (peça 244, p. 10-11) 
A ex-secretária alega que o estímulo à capacitação, orientação e divulgação da importância da alfabetização para os moradores das áreas rurais do município, que representava quase 80% da população à época, resultou no aumento de matrículas e, consequentemente, no aumento do número de profissionais de educação para atender a demanda.
Aduz que essa falha formal e burocrática poderia ocorrer, tendo em vista a precariedade econômica e social da municipalidade, e que a CGU não demonstrou de que forma tal fato poderia afetar a qualidade da educação. 
Análise
Essa irregularidade foi descrita pela CGU (peça 7, p. 14-15) , nos seguintes termos:
'Constata-se que para apenas dezessete alunos da Escola Monsenhor Aloysio Vianna (20% do total de alunos constantes da amostra na referida Escola) , as fichas de matrícula estavam assinadas ou pela secretária da escola, ou pela diretora da escola, ou por ambas.
Contudo, essas fichas eram de modelo padrão para o ensino fundamental e não anexavam os documentos de identificação dos alunos. Isso ocorreu porque os alunos, em anos anteriores, já eram matriculados no ensino fundamental da Escola. Para os demais alunos da referida Escola, bem como para todos os alunos das demais escolas, constantes da amostra, as fichas de matrícula não estavam assinadas por responsável pela escola (diretora, secretária ou outro funcionário com vínculo trabalhista) , embora a maioria das fichas anexassem os documentos de identificação dos alunos.
Também foi constatado que 399 das 490 fichas de matrícula dos alunos constantes da amostra foram preenchidas por pessoas que não apresentavam vínculo trabalhista com a Prefeitura Municipal de Mata Grande, ao menos em 2013, quando as fichas foram preenchidas, conforme exemplificado a seguir:'
O argumento de que a irregularidade teria caráter formal, não prejudicando a qualidade de ensino na municipalidade, logicamente, não justifica a constatação de que o número de alunos registrados no Censo Escolar 2013 era um pouco superior ao número de alunos com fichas e bem superior ao número de alunos com diário de classe. Tudo isso, sem contar o fato de que, em regra, as fichas de matrícula não estavam assinadas por responsável pela escola e de que '399 das 490 fichas de matrícula dos alunos constantes da amostra foram preenchidas por pessoas que não apresentavam vínculo trabalhista com a Prefeitura Municipal de Mata Grande'. 
Da análise da existência de alunos da EJA com residência ou vínculos trabalhistas ativos em municípios distantes mais de 150 km de Mata Grande/AL (peça 244, p. 12-13) 
A ex-secretária questiona a metodologia utilizada pela CGU para apontar a irregularidade; diz que havia, em alguns casos, divergência entre o CPF e o CadÚnico e assevera que 'se é desconhecida a data de cadastramento dos endereços no citado sistema, não é confiável considerá-los corretos' (p. 12) . 
Ademais, questiona o fato de não ter sido utilizadas as informações atualizadas de outros cadastros e conclui que 'não há prova confiável de que alunos cadastrados no EJA residiriam mesmo a mais de 150 km do município de Mata Grande' (p. 13) . 
Análise
A fim de subsidiar a análise, transcreve-se excerto do RDE da CGU (peça 7, p. 15-16) que constatou a irregularidade:
'Mediante cruzamento da relação, obtida junto ao Tribunal de Contas da União (TCU) , dos alunos matriculados na EJA, em 2013, no município de Mata Grande, com CPF informado e válido, num total de 2.427 alunos, com o Cadastro de Pessoa Física (CPF) , da Receita Federal do Brasil; com o Cadastro Único de Programas Sociais (CadÚnico) ; e, com o cadastro da Relação Anual de Informações Socias (Rais) , verifica-se que, em maio/2013, época da alimentação dos dados do censo escolar:
a) 139 alunos tinham endereço cadastrado no CPF em municípios que distavam mais de 150 Km de Mata Grande, sendo que desses, 27 também estavam cadastrados no CadÚnico em endereços distantes, o que significava que, para estudarem na EJA de Mata Grande, teriam que se deslocar de suas residências numa viagem de duas horas, ou mais, e gastar aproximadamente o mesmo tempo para retornarem a suas residências, após as aulas. Entre esses alunos que tinham endereços em municípios distantes, tanto no CPF quanto no CadÚnico, verifica-se que vinte deles moravam em localidades distantes mais de 250 Km de Mata Grande e que, portanto, não poderiam cursar a EJA naquele município, conforme resumido no quadro a seguir, no qual o município considerado era o cadastrado no CadÚnico (...) 
b) havia alunos que em 2013 possuíam vínculos trabalhistas ativos em empresas localizadas a mais de 150 Km de Mata Grande, entre as quais destacam-se: (...) '
Ademais, faz-se importante trazer à baila excerto da instrução da unidade técnica de origem acolhida no relatório (peça 232, p. 12) pelo Ministro-Relator, verbis:
'55. Quanto ao argumento de que as informações da Rais e do CadÚnico não servem para fins de comprovação de residência de alunos, cabe destacar que no formulário de aluno dos dados do censo, uma das orientações do Ministério da Educação/Inep, no Caderno Anual de Orientações acerca do preenchimento dos dados do censo escolar, é a informação sobre o Número de Identificação Social - NIS do aluno, ou seja, o próprio MEC/Inep exige o registro do CadÚnico, ou seja, o município, no ato da matrícula, utiliza-se de dados do CadÚnico. 
56. Além disso, há campos específicos nos formulários de aluno para preenchimento dos dados de residência do aluno (endereço) . Desta forma, haveria como a gestão municipal contrapor as informações do CadÚnico (a partir do NIS do aluno) com o endereço efetivamente informado na matrícula. 
57. Ressalte-se que os dados da Rais (Relação Anual de Informações Sociais) são inseridos anualmente e consultados com base nos exercícios financeiros de inclusão dos dados dos trabalhadores, ou seja, a manifestação da CGU de que os endereços de estudantes matriculados na EJA em Mata Grande/AL, constantes da Rais, eram distantes mais de 150 Km da referida localidade, refere -se a dados informados por empregadores em exercícios financeiros coincidentes com os pesquisados no censo escolar (2013 e 2014) . 
58. Além disso, na utilização dos dados do Cadastro de Pessoa Física (CPF) , a CGU conjugou as informações com o cadastro dos beneficiários no Bolsa Família (peça 8, p. 3) . Neste sentido, não se trata de informação baseada unicamente nos dados da Receita Federal do Brasil (quanto ao CPF) , tendo em vista que houve cruzamentos com dados do Bolsa Família, informados pelos beneficiários.'
Como se vê, não há nenhum vício na metodologia de apuração da irregularidade, utilizada pela CGU. A base CPF da Receita Federal, as informações da Rais e do CadÚnico, indicado pelo próprio Ministério da Educação/Inep para o preenchimento dos dados do censo escolar, são e foram bastantes para formar a convicção de que os alunos da EJA tinham residência ou vínculos trabalhistas ativos em municípios que distanciavam mais de 150 km de Mata Grande.
Assim, considera-se que a ex-secretária não traz nenhuma prova concreta capaz de infirmar a metodologia utilizada para a detecção da irregularidade supramencionada.
Da análise do aumento no número de alunos nas etapas iniciais da EJA, a partir de 2009, verificou-se que esse não se refletiu no aumento do número de alunos concluintes ou matriculados nas etapas finais dessa modalidade nos anos seguintes (peça 244, p. 13) 
A ex-secretária assere que a evasão nas etapas finais era considerável, apesar do esforço desenvolvido para que, a longo prazo, não ocorressem desistências.
Análise
A CGU fez a seguinte constatação (peça 7, p. 19) :
'A taxa média de crescimento do número de matrículas nas etapas finais da EJA, no período de 2008 a 2013, foi de 3,4% ao ano, ou seja, 15 vezes menor do que a taxa média de crescimento anual das matrículas nas etapas iniciais da EJA, no mesmo período.
A análise das relações de alunos matriculados na EJA, no Ensino Fundamental ou no Ensino Médio, em Mata Grande, disponibilizadas pelo Inep, revela que apenas 55 alunos que concluíram a EJA, no período de 2008 a 2013, ingressaram no ensino médio e outros três, na EJA ensino médio, naquele município.
Dessa forma, fica evidenciado que não há um esforço do município de Mata Grande no sentido de fazer com que os alunos matriculados na EJA concluam efetivamente todas as etapas dessa modalidade de ensino e evoluam para o ensino médio.'
Resta incontroverso, e a própria responsável reconhece em sede recursal, que o aumento no número de alunos nas etapas iniciais da EJA, a partir de 2009, não se refletiu no aumento do número de alunos concluintes ou matriculados nas etapas finais dessa modalidade nos anos seguintes, tendo em vista que o quantitativo de alunos que conseguiam atingir as etapas finais praticamente não variou (vide tabela 4, peça 7, p. 18) .
Da análise da ocorrência de equívoco no cadastro de alunos no censo escolar do município de Mata Grande/AL, no período de 2013 a 2014
Analisada isoladamente cada constatação, resta-nos firmar a convicção da ocorrência ou não da irregularidade no cadastro de alunos no censo escolar do município de Mata Grande/AL, no período de 2013 a 2014.
Os achados da CGU, analisados em conjunto, são bastantes para se concluir que ocorreram irregularidades no cadastro de alunos no censo escolar no Município de Mata Grande/AL, no período de 2013 a 2014. 
Primeiro, pois que, efetivamente, houve um crescimento exponencial no número de alunos matriculados no Programa Educação de Jovens e Adultos (EJA) , entre 2008 e 2013, sem que houvesse justificava plausível para tal. 
Segundo, visto que incongruências, tais como inclusão de alunos falecidos nas matrículas da EJA; existência de fichas de matrícula e/ou diários de classe da EJA em quantitativo menor que o número de alunos registrados no Censo Escolar 2013 e alunos da EJA com residência ou vínculos trabalhistas ativos em municípios que distam mais de 150 km de Mata Grande/AL, não foram devidamente justificadas pelos responsáveis. 
Terceiro, é que os achados (alunos que repetiam por três ou mais anos a mesma etapa da EJA ou regrediam de etapa no ano seguinte e alunos que estavam em fase de conclusão do ensino médio, ou do ensino fundamental, ou da EJA, mas eram novamente matriculados nas etapas iniciais da EJA) também são indícios, que se somam aos anteriores, de que houve um injustificado incremento no cadastro Educacenso que culminou no efetivo recebimento, pelo Município, de aportes financeiros bem maiores feitos pela União.
Da análise da responsabilidade da ex-secretária (peça 244, p. 3-5 e 14-15) e do ex-prefeito (peça 243, p. 5) pela inserção e fiscalização dos dados no sistema Educacenso 
A ex-secretária (peça 244, p. 6) e o ex-prefeito (peça 243, p. 5) aduzem que faltam elementos para estabelecer, com a indispensável segurança, a autoria, o nexo de causalidade, o dolo ou mesmo a sua culpa por supostas irregularidades no Educacenso e que, em nenhum momento, agiram ou determinaram que seus subordinados realizassem quaisquer impropriedades, não tendo participado ou contribuído para qualquer evento danoso, conforme relatório da Comissão Especial de Sindicância e processo administrativo. 
Arguem que 'a responsabilização do agente público segue a doutrina subjetiva e que o Superior Tribunal de Justiça adota esse mesmo entendimento, visto que nosso ordenamento jurídico não admite a responsabilização objetiva dos agentes públicos' (peça 244, p. 4) . 
Asserem que os diretores e dirigentes dos estabelecimentos públicos e privados de ensino é que são responsáveis pela veracidade das informações declaradas no Educacenso, nos termos dos arts. 2 e 4º do Decreto 6.425/2008, não podendo ser responsabilizada por informações prestadas por terceiros.
Aduzem que 'não sendo razoável exigir de um Secretário de Estado que esmiúce e confira todos os detalhes do processo administrativo para assegurar- se da sua regularidade' (p. 5) , conforme entendimento que teria sido sufragado no TC Processo 009.709/2012-6 (a recorrente não mencionou o dígito do processo, tampouco qualquer decisão proferida nos referidos autos) . 
Por fim, a ex-secretária sustenta que a 'responsabilidade pessoal do agente público depende de dolo ou culpa grave, consubstanciada no que se convencionou chamar de 'erro grosseiro' e que 'nenhuma das duas hipóteses ocorre no caso subexamine, inexistindo nos autos conduta da recorrente que possa suscitar as graves punições que lhe foram impostas' (p. 14) , não se podendo imputar, nos termos do art. 28 do referido decreto, responsabilidade a ela em face das pretensas irregularidades ocorridas no censo escolar. 
No mesmo sentido, o ex-prefeito argumenta que não praticou nenhum ato doloso ou com culpa grave (erro grosseiro) , não podendo responder, nos termos da Lei 13.655/2018, por atos praticados por terceiro apenas por ser, à época, prefeito, nos termos do Acórdão 15107/2018-TCU-Primeira Câmara.
O ex-prefeito assevera 'que não era a autoridade competente para inserir e fiscalizar os dados no sistema EDUCACENSO' e que 'tais atividades eram de responsabilidade dos servidores da Secretaria de Educação' (p. 243, p. 5) , competindo às secretarias de educação e aos estabelecimentos de ensino público e privado prestar informações ao sistema Educacenso. 
Assere que o art. 2 da Portaria INEP nº 235, de 4 de agosto de 2011, estabeleceu que cabe às secretarias de educação o controle de qualidade, bem como definir as atribuições dos responsáveis pela declaração das informações, sendo 'inviável, pois, transferir responsabilidade ao recorrente por simples presunção sem a descrição do comportamento supostamente ilícito que teria adotado e a comprovação do dolo específico ou da culpa strictu senso' (peça 243, p. 6) . 
Análise
O Ministro-Substituto Augusto Sherman Cavalcanti, no voto condutor do decisum, apresentou os seguintes fundamentos (peça 231, p. 3) para condenar a ex-secretária, verbis:
'16. O principal argumento das justificativas colhidas do ex-prefeito e da ex-secretária de educação é de que a responsabilidade pelos registros indevidos na EJA deve ser imputada a professores e diretores de escolas, a quem cabe efetuar as matrículas dos alunos e que seriam os únicos responsáveis pela veracidade dos dados informados no censo escolar. 
17. Ocorre que o Decreto Federal 6.425, de 4 de abril de 2008, que dispõe sobre o censo anual da educação, estabelece, em seu artigo 2º, § 1º, que os gestores municipais são também responsáveis pela exatidão e fidedignidade das informações prestadas para o censo escolar, conforme abaixo transcrito: 
Art. 2º O censo escolar da educação básica será realizado anualmente em regime de colaboração entre a União, os Estados, o Distrito Federal e os Municípios, em caráter declaratório e mediante coleta de dados descentralizada, englobando todos os estabelecimentos públicos e privados de educação básica e adotando alunos, turmas, escolas e profissionais da educação como unidades de informação. 
§ 1º As autoridades do Poder Executivo dos Estados, do Distrito Federal e dos Municípios, de acordo com suas respectivas competências, são responsáveis pela exatidão e fidedignidade das informações prestadas para o censo escolar. 
18. Ainda, conforme restou consignado na instrução de mérito da unidade técnica, a Portaria MEC 316/2007 e o manual de orientações para preenchimento do censo escolar (publicado anualmente pelo MEC) estabelecem a responsabilidade solidária entre as escolas e os gestores dos entes federados (estados e município) , sendo estes últimos (gestores municipais, no caso em apreço) responsáveis também pelo acompanhamento de todo o processo censitário no âmbito de sua esfera administrativa.' 
Como se vê, o Tribunal encampou o entendimento da responsabilidade solidária da ex-secretária e do ex-prefeito por entender que eles, nos termos do § 1º do art. 2º do Decreto 6.245/2008 e da Portaria 316/2007 do MEC, são também responsáveis pela exatidão e fidedignidade das informações prestadas para o censo escolar, juntamente com as escolas. 
Pois bem. A fim de subsidiar a análise, faz-se oportuno transcrever excerto do art. 4º da Portaria do Ministério da Educação (MEC) 316/2007, que dispõe sobre o Censo Escolar da Educação Básica que será realizado em regime de colaboração entre a União, os Estados e os municípios, coordenado pelo Instituto Nacional de Estudos e Pesquisas Educacionais Anísio Teixeira - INEP, verbis:
'Art. 4º Para execução do processo censitário, caberão as seguintes atribuições e responsabilidades:
I - aos diretores e dirigentes dos estabelecimentos de ensino público e privado, responder ao Censo Escolar no sistema 'Educacenso', responsabilizando-se pela veracidade das informações declaradas;
II - aos gestores dos sistemas estaduais e municipais de ensino:
a) treinar os agentes que coordenarão o processo censitário das escolas vinculadas aos respectivos sistemas de ensino;
b) acompanhar e controlar toda a execução do processo censitário;
c) zelar pelo cumprimento dos prazos e das normas estabelecidos pelo INEP;
d) responsabilizar-se solidariamente pela veracidade dos dados declarados pelas escolas de seus respectivos sistemas de ensino.'
Observa-se, então, que a Portaria 316/2007 do MEC, norma anterior e hierarquicamente inferior ao Decreto 6.245/2008, deixa assente que aos gestores dos sistemas estaduais e municipais de ensino respondem, solidariamente, pela veracidade dos dados declarados pelas escolas de seus respectivos sistemas de ensino.
A questão nodal que se apresenta, então, é definir quem seriam os 'gestores do sistema de ensino'.
 A ex-secretária de educação é, indubitavelmente, gestora do sistema de educação, na medida em que a Portaria 235/2011 estatui que 'caberá às Secretarias de Educação Estaduais, do Distrito Federal, Municipais, e aos estabelecimentos de ensino público e privado prestar as informações com base na data de referência do Censo Escolar definida pela Portaria MEC nº 264, de 26 de março de 2007' (grifos acrescidos) . Logo, ela pode responder pela veracidade dos dados declarados pelas escolas de seus respectivos sistemas de ensino, devendo analisar-se, então, se houve dolo ou culpa grave (erro grosseiro) na sua atuação, tendo em vista a alegação dela de que 'não agiu com dolo, tampouco com culpa'. 
Nesse sentido, no exame da culpabilidade, deve-se considerar as inovações trazidas ao ordenamento jurídico por meio da Lei 13.655/2018, que deu novos contornos ao Decreto-Lei 4.657/1942 (Lei de Introdução às normas do Direito Brasileiro) . 
Sabe-se que, na aplicação de sanções, o TCU deve considerar a natureza e a gravidade da infração, os danos que delas provieram para a Administração Pública, as circunstâncias agravantes ou atenuantes e os antecedentes do agente, nos termos do art. 22, § 2º, do Decreto-lei 4.657/1942. Desta feita, transcreve-se excerto do voto condutor do Acórdão 2463/2019-TCU-Segunda Câmara, relator Ministro Bruno Dantas, verbis:
'29. Entendo que a punição no caso em relevo foi desproporcional à natureza e à gravidade das infrações, às suas consequências econômicas para a administração, bem como às circunstâncias que envolviam os agentes.
30. O art. 22, § 2º, da Lei de Introdução às Normas do Direito Brasileiro (LINDB) assim dispõe:
'Art. 22. Na interpretação de normas sobre gestão pública, serão considerados os obstáculos e as dificuldades reais do gestor e as exigências das políticas públicas a seu cargo, sem prejuízo dos direitos dos administrados. (...) 
§ 2º Na aplicação de sanções, serão consideradas a natureza e a gravidade da infração cometida, os danos que dela provierem para a administração pública, as circunstâncias agravantes ou atenuantes e os antecedentes do agente.'
Ademais, faz-se mister elucidar o conceito de 'erro grosseiro', para fins de responsabilização do agente público. Para tal, apresenta-se abaixo o conteúdo do art. 28 da Lei de Introdução às Normas do Direito Brasileiro - LINDB (Decreto-Lei 4.657/1942) , com a redação dada pela Lei 13.655/2018, verbis: 
'Art. 28.  O agente público responderá pessoalmente por suas decisões ou opiniões técnicas em caso de dolo ou erro grosseiro'  (grifos acrescidos) .
Como se vê, a LINDB é cristalina e estatui que o agente público responderá (e não poderá responder) pessoalmente por erro grosseiro. Todavia, não o conceituou. 
O Decreto 9.830, de 10 de junho de 2019, por meio do § 1º do art. 12, é que trouxe o conceito de erro grosseiro. Eis o teor do dispositivo que regulamentou o disposto nos arts. 20 ao 30 da LINDB:
'Responsabilização na hipótese de dolo ou erro grosseiro
Art. 12. O agente público somente poderá ser responsabilizado por suas decisões ou opiniões técnicas se agir ou se omitir com dolo, direto ou eventual, ou cometer erro grosseiro, no desempenho de suas funções.
§ 1º Considera-se erro grosseiro aquele manifesto, evidente e inescusável praticado com culpa grave, caracterizado por ação ou omissão com elevado grau de negligência, imprudência ou imperícia.
§ 2º Não será configurado dolo ou erro grosseiro do agente público se não restar comprovada, nos autos do processo de responsabilização, situação ou circunstância fática capaz de caracterizar o dolo ou o erro grosseiro.
§ 3º O mero nexo de causalidade entre a conduta e o resultado danoso não implica responsabilização, exceto se comprovado o dolo ou o erro grosseiro do agente público.
§ 4º A complexidade da matéria e das atribuições exercidas pelo agente público serão consideradas em eventual responsabilização do agente público.
§ 5º O montante do dano ao erário, ainda que expressivo, não poderá, por si só, ser elemento para caracterizar o erro grosseiro ou o dolo.
§ 6º A responsabilização pela opinião técnica não se estende de forma automática ao decisor que a adotou como fundamento de decidir e somente se configurará se estiverem presentes elementos suficientes para o decisor aferir o dolo ou o erro grosseiro da opinião técnica ou se houver conluio entre os agentes.
§ 7º No exercício do poder hierárquico, só responderá por culpa in vigilando aquele cuja omissão caracterizar erro grosseiro ou dolo.
§ 8º O disposto neste artigo não exime o agente público de atuar de forma diligente e eficiente no cumprimento dos seus deveres constitucionais e legais.'
Por fim, transcreve-se excerto do recente voto proferido pelo Exmo. Ministro Benjamin Zymler, condutor do Acórdão 4771/2019-TCU-Primeira Câmara, verbis:
'67.	Diante da gravidade da conduta e da culpabilidade dos responsáveis, conforme análise a seguir, julgo necessário, ainda, aplicar-lhes individualmente a multa do art. 57 da Lei nº 8.443/1992.
68.	Inicialmente, cabe destacar que as novas disposições da Lei de Introdução às Normas do Direito Brasileiro (LINDB) introduzidas pela Lei 13.655/2018 trouxeram novas balizas à atividade de aplicação de sanções administrativas e de correção de atos irregulares, inclusive na esfera controladora.
69.	Segundo os arts. 22 e 28 da LINB, recém introduzidos pela referida norma:
'Art. 22. Na interpretação de normas sobre gestão pública, serão considerados os obstáculos e as dificuldades reais do gestor e as exigências das políticas públicas a seu cargo, sem prejuízo dos direitos dos administrados.
§ 1º Em decisão sobre regularidade de conduta ou validade de ato, contrato, ajuste, processo ou norma administrativa, serão consideradas as circunstâncias práticas que houverem imposto, limitado ou condicionado a ação do agente.
§ 2º Na aplicação de sanções, serão consideradas a natureza e a gravidade da infração cometida, os danos que dela provierem para a administração pública, as circunstâncias agravantes ou atenuantes e os antecedentes do agente. (...) 
§ 3º As sanções aplicadas ao agente serão levadas em conta na dosimetria das demais sanções de mesma natureza e relativas ao mesmo fato. (...) 
Art. 28. O agente público responderá pessoalmente por suas decisões ou opiniões técnicas em caso de dolo ou erro grosseiro.' (grifos acrescidos) .
70. 	Conforme expus no voto condutor do Acórdão 2391/2018-TCU-Plenário, o erro grosseiro, para fins de responsabilização no âmbito desta Corte de Contas, é o que decorre de uma grave inobservância de um dever de cuidado, isto é, que foi praticado com culpa grave.
71.	 A propósito do tema, esse entendimento foi adotado no Decreto 9.830, de 10 de junho de 2019, que regulamentou os novos artigos da LINDB, cujo art. 12, § 1º dispôs o seguinte: 'considera-se erro grosseiro aquele manifesto, evidente e inescusável praticado com culpa grave, caracterizado por ação ou omissão com elevado grau de negligência, imprudência ou imperícia'.
72.	 Sem avançar em eventual discussão a respeito da aplicabilidade da norma infralegal à esfera controladora, o fato é que parece haver uma convergência na doutrina e na aplicação prática da nova lei, no sentido de que o parâmetro de responsabilização na esfera sancionadora é a culpa grave.'
Como se vê, o Tribunal tem entendido que erro grosseiro é aquele praticado com culpa grave. 
No caso concreto, observa-se (vide despacho do diretor da então Secex/AL acolhido no relatório - peça 232, p. 15) que foram matriculados 5.635 alunos no EJA no pequeno Município de Mata Grande/AL, que tinha população estimada de 24.702 habitantes; ou seja, 22,81% da população foi matriculada no EJA, enquanto que, por exemplo, no Município de Irapiraca, que possui 227.640 mil habitantes, 5.286 alunos foram inscritos. 
Assim sendo, a conduta omissiva da ex-secretária em permitir a inscrição de 5.635 alunos no EJA se amolda perfeitamente ao § 1º do art. 12 do Decreto 9.830/2019, que considera 'erro grosseiro aquele manifesto, evidente e inescusável praticado com culpa grave, caracterizado por ação ou omissão com elevado grau de negligência, imprudência ou imperícia. Definida a responsabilidade da ex-gestora de Educação, compete-nos examinar a responsabilidade do chefe do executivo municipal.
Primeiramente, entende-se que o ex-prefeito não foi jungido, seja na Portaria 316/2007 do MEC seja no Decreto 6.245/2008, a 'gestor do sistema de educação', não podendo, como regra geral, ser responsabilizado por irregularidades ocorridas no censo escolar no Município de Mata Grande/AL, no período de 2013 a 2014, a não ser que este Tribunal comprovasse sua atuação dolosa. 
Ademais, destaca-se que ele fora chamado em audiência 'em virtude de irregularidades verificadas no cadastramento de alunos da rede municipal no censo escolar, nos exercícios de 2013 e 2014' (vide Ofício 522/2017 - peça 198) , sendo desarrazoado pensar que o ex-prefeito tivesse atuado de modo comissivo no cadastramento de alunos do EJA. Repita-se que a responsável legal para verificar a regularidade dos dados declarados pelas escolas de seus respectivos sistemas de ensino no Educacenso era, logicamente, a secretária de educação. 
Sabe-se que o fato de a irregularidade não ter sido praticada diretamente pelo gestor principal, e sim por outros servidores ou por órgão subordinado ao seu, não o exime de responder com base na culpa in eligendo ou na culpa in vigilando (v.g. Acórdão 2818/2015-TCU-Plenário, Rel. Ministro Augusto Nardes) . Nesse sentido, este Tribunal já decidiu que a falta de fiscalização (culpa in vigilando) , o conhecimento do ato irregular praticado ou a má escolha do agente delegado (culpa in eligendo) podem conduzir, se comprovados, à responsabilidade daquela autoridade. Acontece que, como se viu, o ex-prefeito não fora chamado em audiência por culpa in eligendo ou na culpa in vigilando.
CONCLUSÃO
Este Tribunal, por iniciativa própria, averiguou notícias de irregularidades na aplicação dos recursos federais repassados à municipalidade e autuou o presente processo de Representação (TC Processo 004.946/2016-2) dentro da sua esfera de competência, não havendo que se falar em 'contaminação do processo de representação'. 
O Tribunal de Contas da União tem competência para fiscalizar a aplicação de recursos do Educação de Jovens e Adultos (EJA) . Não há previsão constitucional ou legal de repasse automático de recursos do programa Educação de Jovens e Adultos (EJA) para Estados e Municípios, sendo certo que o entendimento do TCU acerca da competência dos órgãos federais referentes ao Fundef/Fundeb não se aplica ao EJA.
Os achados da CGU, analisados em conjunto, são bastantes para se concluir que ocorreram irregularidades no cadastro de alunos no censo escolar no Município de Mata Grande/AL, no período de 2013 a 2014. 
A conduta omissiva da ex-secretária em permitir a inscrição de 5.635 alunos no EJA se amolda perfeitamente ao § 1º do art. 12 do Decreto 9.830/2019, que considera 'erro grosseiro aquele manifesto, evidente e inescusável praticado com culpa grave (erro grosseiro) , caracterizado por ação ou omissão com elevado grau de negligência, imprudência ou imperícia'. 
O ex-prefeito não foi jungido, seja na Portaria 316/2007 do MEC seja no Decreto 6.245/2008, a 'gestor do sistema de educação', não podendo, como regra geral, ser responsabilizado por irregularidades ocorridas no censo escolar no Município de Mata Grande/AL, no período de 2013 a 2014.
O chefe do executivo municipal não fora chamado em audiência por culpa in eligendo ou na culpa in vigilando, sendo certo que não pode ser responsabilizado por falta de fiscalização, ou a má escolha da ex-secretária de educação. Desta feita, deve-se suprimir a multa e a declaração de inabilitação que lhe fora cominada.
PROPOSTA DE ENCAMINHAMENTO
Diante do exposto, submetem-se os autos à consideração superior, com posterior encaminhamento ao Ministério Público junto ao Tribunal de Contas da União e ao Gabinete do Relator, propondo:
a) conhecer do pedido de reexame interposto por Maria Francisca dos Santos Sandes, com fulcro no art. 48 da Lei 8.443/1992 e no art. 286 do RITCU, e, no mérito, negar-lhe provimento; 
b) conhecer do pedido de reexame interposto por José Jacob Gomes Brandão, com fulcro no art. 48 da Lei 8.443/1992 e no art. 286 do RITCU, e, no mérito, dar-lhe provimento a fim de suprimir a multa e a declaração de inabilitação que lhe fora cominada; e
c) dar ciência da deliberação que vier a ser proferida por esta Corte aos responsáveis, ao Tribunal de Contas do Estado de Alagoas (TCE/AL) , ao Ministério Público do Estado de Alagoas (MPE/AL) , à Controladoria-Geral da União em Alagoas e ao Fundo Nacional de Desenvolvimento da Educação (FNDE/MEC) ."
2.	O Diretor da Serur ratificou a instrução acima transcrita (peça 265) . 
	É o relatório.

Felipe Medeiros Nobre (OAB/AL 5.679), Bruno Mendes (OAB/DF 44.498), Miguel Carlos Mendes de Barros (OAB/DF 44.461) e outros

Não atuou

PEDIDO DE REEXAME EM REPRESENTAÇÃO. INDÍCIOS DE IRREGULARIDADES EM CENSO ESCOLAR. AUDIÊNCIAS. REJEIÇÃO DAS RAZÕES DE JUSTIFICATIVA. MULTA. INABILITAÇÃO PARA O EXERCÍCIO DE CARGO EM COMISSÃO OU FUNÇÃO DE CONFIANÇA NO ÂMBITO DA ADMINISTRAÇÃO PÚBLICA POR CINCO ANOS. CONHECIMENTO. ALEGAÇÕES APTAS A AFASTAR A RESPONSABILIDADE DO EX-PREFEITO. PROVIMENTO. AFASTAMENTO DA MULTA E DEMAIS SANÇÕES. PROVIMENTO PARCIAL DO OUTRO RECURSO. REDUÇÃO DA MULTA. CIÊNCIA.

REPRESENTAÇÃO (REPR)

Secretaria de Recursos (Serur) e Secretaria de Controle Externo da Educação (SecexEduc)

Preliminarmente, insta destacar que os pedidos de reexame interpostos pelo sr. José Jacob Gomes Brandão, ex-prefeito do Município de Mata Grande/AL (gestão de 2009-2012 e de 2013-2016) , e pela sra. Maria Francisca dos Santos Sandes, ex-secretária municipal de educação, atendem aos requisitos de admissibilidade previstos pelos arts. 285 e 286 do RITCU c/c o art. 48 da Lei 8.443/1992, razão por que devem ser conhecidos.
I - Breve histórico
2.	Versam os autos sobre representação acerca de possíveis irregularidades ocorridas no censo escolar no Município de Mata Grande/AL, no período de 2013 a 2014.
3.	O presente processo originou-se de processo de denúncia (TC Processo 008.610/2014-2) , no qual foi determinado à Controladoria-Geral da União em Alagoas (CGU/AL) que, tão logo concluísse a ação de controle para apurar as denúncias relacionadas ao censo escolar do Município de Mata Grande/AL, enviasse a este Tribunal o respectivo relatório, acompanhado dos documentos comprobatórios (vide Acórdão 2182/2014-TCU-Plenário, relator Ministro José Jorge) .
4.	A presente representação versa, pois, sobre os resultados de ação de controle desenvolvida pela CGU/AL no âmbito do Programa 2030 - Educação Básica, Ação 4014 - Censo Escolar da Educação Básica, no Município de Mata Grande/AL. Conforme destacado pela CGU/AL, "a ação fiscalizada destina-se a realizar, anualmente, em parceria com as Secretarias de Educação dos Estados e do Distrito Federal, por escola, a coleta de informações estatístico-educacionais referentes a matrículas e docência, para subsidiar o planejamento e a gestão da Educação nas esferas governamentais" (peça 7, p. 1) . 
5.	Os trabalhos de campo foram realizados no período de 5 a 7/8/2014 e, segundo a CGU/AL, cumpriram as normas de fiscalização aplicáveis ao serviço público federal, tendo sido utilizadas, dentre outras, técnicas de inspeção física e registros fotográficos, análise documental, realização de entrevistas e aplicação de questionários.
6.	Os exames realizados concluíram pela ocorrência de irregularidades no cadastramento de alunos da rede municipal de Mata Grande/AL no censo escolar, realizado pela prefeitura municipal, especialmente no que se referia à Educação de Jovens e Adultos (EJA) . Conforme o Relatório de Demandas Externas exarado pela CGU/AL (peça 7) , os achados foram os seguintes:
	a) o número de alunos matriculados na EJA do Município de Mata Grande/AL é desproporcional, se comparado aos demais municípios alagoanos;
	b) inclusão de alunos falecidos no cadastro da EJA;
	c) existência de alunos que repetiam por três ou mais anos a mesma etapa da EJA ou regrediam de etapa no ano seguinte;
	d) existência de alunos que estavam em fase de conclusão do ensino médio, do ensino fundamental ou da EJA que foram novamente matriculados nas etapas iniciais da EJA;
	e) número de fichas de matrícula e/ou diários de classe da EJA menor que o número de alunos registrados no Censo Escolar 2013, além de fichas de matrícula preenchidas por pessoas que não tinham vínculo com a Prefeitura Municipal de Mata Grande/AL, em vez de serem assinadas pelos responsáveis das respectivas escolas;
	f) existência de alunos da EJA com residência ou vínculos trabalhistas ativos em municípios que distam mais de 150 km do Município de Mata Grande/AL;
	g) existência de professores da EJA sem vínculo com a prefeitura de Mata Grande/AL e sem o respectivo recolhimento de encargos trabalhistas e previdenciários;
	h) aumento do número de alunos nas etapas iniciais da EJA, a partir de 2009, não refletindo no aumento do número de alunos concluintes ou matriculados nas etapas finais dessa modalidade nos anos seguintes;
	i) condições inadequadas de funcionamento nas escolas visitadas;
	j) aumento do volume de recursos do Fundeb destinados ao Município de Mata Grande/AL não resultando em melhoria no desempenho dos alunos da rede municipal de educação;
	k) ausência de atuação do Conselho de Acompanhamento e Controle Social do Fundeb.
II - Das audiências realizadas
7.	No âmbito deste Tribunal, a extinta Secex/AL entendeu que as constatações registradas pela CGU/AL indicariam possível ocorrência de manipulação dos dados do censo escolar, o que geraria reflexo financeiro direto para o município nos repasses de programas federais relacionados à área de educação, tais como Programa de Educação de Jovens e Adultos (Peja) , Programa Nacional de Apoio ao Transporte do Escolar (Pnate) , Programa Nacional de Alimentação Escolar (Pnae) , bem como na constituição de recursos do Fundo de Manutenção e Desenvolvimento da Educação Básica e de Valorização dos Profissionais da Educação (Fundeb) , que também conta com aporte federal.
8.	Assim, foi proposta a realização de audiência do sr. José Jacob Gomes Brandão, prefeito municipal durante o período das ocorrências relatadas, em virtude das seguintes irregularidades:
	a) inclusão de alunos falecidos no cadastro da EJA;
	b) existência de alunos que repetiam por três ou mais anos a mesma etapa da EJA ou regrediam de etapa no ano seguinte;
	c) existência de alunos que estavam em fase de conclusão do ensino médio, do ensino fundamental ou da EJA e que foram novamente matriculados nas etapas iniciais da EJA;
	d) número de fichas de matrícula e/ou diários de classe da EJA menor que o número de alunos registrados no Censo Escolar 2013, bem como fichas de matrícula preenchidas por pessoas que não tinham vínculo com a Prefeitura Municipal de Mata Grande/AL, ao invés de serem assinadas pelos responsáveis das respectivas escolas; e
	e) existência de alunos da EJA com residência ou vínculos trabalhistas ativos em municípios que distam mais de 150 km de Mata Grande/AL.
9.	Foi sugerida, ainda, a realização de audiência da sra. Maria Francisca dos Santos Sandes, secretária municipal de educação à época dos fatos, pelas mesmas ocorrências que motivaram a oitiva do ex-prefeito. Em acréscimo, a ex-secretária foi ouvida, ainda, pelo fato de o aumento do número de alunos nas etapas iniciais da EJA, a partir de 2009, não ter se refletido no aumento do número de alunos concluintes ou matriculados nas etapas finais dessa modalidade de ensino nos anos seguintes.
10.	Apesar da atribuição de supervisionar os registros do censo escolar (Lei 11.494/2007) , não foi proposta a audiência do presidente do Conselho de Acompanhamento e Controle Social do Fundeb do Município de Mata Grande/AL, tendo em vista as descontinuidades nos mandatos do referido conselho no período de 21/2/2013 a 7/6/2013 (peça 188) .
11.	Os responsáveis apresentaram as razões de justificativa insertas às peças 211 (sr. José Jacob Gomes Brandão) e 219 (sra. Maria Francisca dos Santos Sandes) . O principal argumento foi no sentido de que a responsabilidade pelos registros indevidos na EJA deveria ser imputada aos professores e diretores das escolas, a quem cabia efetuar as matrículas dos alunos. Por isso, seriam eles os únicos responsáveis pela veracidade dos dados informados no censo escolar.
12.	A extinta Secex/AL concluiu pela rejeição dos argumentos oferecidos e propôs a aplicação da multa prevista no art. 58, inciso II, da Lei 8.443/1992 (peças 227-229) .
13.	O relator a quo, Ministro-Substituto Augusto Sherman Cavalcanti em substituição ao Ministro Vital do Rêgo, acolheu o posicionamento da unidade técnica por entender que "o crescimento exponencial de alunos matriculados na EJA em Mata Grande/AL propiciou o recebimento pelo município de aportes financeiros bem maiores feitos pela União, em completo destoamento estatístico quando comparado com outras cidades do estado. O crescimento excepcional de matrículas na EJA levou o Município de Mata Grande/AL a receber pelo menos cinco milhões de reais a mais do que municípios do mesmo porte populacional, e isso apenas para o exercício de 2013".
14.	A responsabilidade pelas irregularidades detectadas foi atribuída ao ex-prefeito e à ex-secretária de educação com fundamento no Decreto Federal 6.425/2008, que, ao dispor sobre o censo anual da educação, estabelece, em seu art. 2º, § 1º, que os gestores municipais são também responsáveis pela exatidão e fidedignidade das informações prestadas para o censo escolar.
15.	O relator a quo mencionou, ainda, a Portaria MEC 316/2007 e o manual de orientações para preenchimento do censo escolar (publicado anualmente pelo MEC) , os quais prescrevem a responsabilidade solidária entre as escolas e os gestores dos entes federados (estados e municípios) , sendo os gestores municipais, como no caso em apreço, responsáveis também pelo acompanhamento de todo o processo censitário no âmbito de sua esfera administrativa.
16.	Ato contínuo, foi prolatado o Acórdão 2249/2019-TCU-Plenário, nos termos abaixo:
	"ACORDAM os Ministros do Tribunal de Contas da União, reunidos em sessão do Plenário, ante as razões expostas pelo Relator, em:
	9.1. conhecer da presente representação, uma vez satisfeitos os requisitos de admissibilidade previstos nos arts. 235 e 237, inciso III, do RITCU, e no art. 103, § 1º, da Resolução TCU 259/2014, para, no mérito, considerá-la procedente;
	9.2. rejeitar as razões de justificativa apresentadas pelo Sr. José Jacob Gomes Brandão (CPF 075.182.364-35) e pela Sra. Maria Francisca dos Santos Sandes (CPF 009.421.254-60) , respectivamente prefeito e secretária municipal de educação de Mata Grande/AL à época dos fatos;
	9.3. aplicar ao Sr. José Jacob Gomes Brandão (CPF 075.182.364-35) e à Sra. Maria Francisca dos Santos Sandes (CPF 009.421.254-60) , a multa prevista no art. 58, inciso II, da Lei 8.443/1992, c/c o art. 268, inciso II, do Regimento Interno do TCU, no valor individual de R$ 62.237,56, fixando-lhes o prazo de 15 (quinze) dias, a contar da notificação, para comprovarem, perante o Tribunal (art. 214, inciso III, alínea 'a', do Regimento Interno) , o recolhimento das dívidas aos cofres do Tesouro Nacional, atualizadas monetariamente desde a data deste acórdão até a data do efetivo recolhimento, se forem pagas após o vencimento, na forma da legislação em vigor; 
	9.4. autorizar, desde logo, nos termos do art. 28, inciso II, da Lei 8.443/1992, a cobrança judicial das dívidas, caso não atendidas as notificações;
	9.5. considerar graves as irregularidades atribuídas ao Sr. José Jacob Gomes Brandão (CPF 075.182.364-35) e à Sra. Maria Francisca dos Santos Sandes (CPF 009.421.254-60) ;
	9.6. inabilitar o Sr. José Jacob Gomes Brandão (CPF 075.182.364-35) e a Sra. Maria Francisca dos Santos Sandes (CPF 009.421.254-60) para o exercício de cargo em comissão ou função de confiança no âmbito da Administração Pública, pelo período de 5 (cinco) anos, nos termos do art. 60 da Lei 8.443/1992.
	9.7. dar ciência desta deliberação ao Tribunal de Contas do Estado de Alagoas (TCE/AL) e ao Ministério Público do Estado de Alagoas (MPE/AL) , encaminhando-lhes cópia do relatório de auditoria da Controladoria-Geral da União em Alagoas (CGU/AL) , peça 7, para as providências que considerarem cabíveis; 
	9.8. dar ciência desta decisão à Controladoria-Geral da União no Estado de Alagoas (CGU/AL) , ao Fundo Nacional de Desenvolvimento da Educação (FNDE/MEC) e aos responsáveis."  (g.n.) 
17.	É contra a decisão acima que se insurgem, neste momento, os recorrentes.
III - Das alegações recursais
18.	O sr. José Jacob Gomes Brandão sustenta que: (i) as supostas irregularidades objeto destes autos chegaram ao conhecimento deste Tribunal com vício de origem, consubstanciado em denúncia inepta, nos termos do art. 235, parágrafo único, do RITCU, uma vez que não se comprovou a veracidade do nome do denunciante, bem como sua qualificação e endereço; (ii) a decisão recorrida apoiou-se "no bizarro argumento" delineado em "parte do pronunciamento da subunidade" de que, conforme notícia veiculada no site do Ministério Público do Estado de Alagoas, estaria envolvido em "uma série de supostos crimes praticados em sua gestão, ora em apuração, pelos Ministérios Públicos e a Polícia Federal"; (iii) o TCU seria incompetente para examinar eventual erro de cadastro de alunos no censo escolar municipal, tendo em vista que, "se a transferência automática dos recursos do FNDE aos municípios retira da União a titularidade dos recursos e a competência para fiscalizar e julgar a prestação de contas, retira, por igual, a competência para aplicar as penas de multa e inabilitação para exercício de cargo ou função pública"; (iv) não houve fraude no cadastro de alunos no censo escolar do município de Mata Grande/AL; (v) não praticou nenhum ato doloso ou com culpa grave (erro grosseiro) , não podendo responder, nos termos da Lei 13.655/2018, por atos praticados por terceiro apenas por ser, à época, prefeito; (vi) o art. 2º da Portaria Inep 235/2011 estabeleceu que cabe às secretarias de educação o controle de qualidade, bem como a definição das atribuições dos responsáveis pela declaração das informações; e (vii) não era a autoridade competente para inserir e fiscalizar os dados no sistema Educacenso, sendo que tais atividades eram de responsabilidade dos servidores da secretaria de educação.
19.	A sra. Maria Francisca dos Santos Sandes, do mesmo modo, alega que esta Corte de Contas seria incompetente para examinar eventual erro de cadastro de alunos no censo escolar municipal. Em acréscimo, argumenta que: (i) inexistiram irregularidades, mas apenas falhas meramente formais passíveis de fácil correção; (ii) o Inep não verificou qualquer incongruência no cadastro; (iii) não houve inclusão deliberada de alunos falecidos na EJA, mas simples falha na atualização das informações no Educacenso; (iii) seis dos sete alunos faleceram após a efetivação do cadastro, razão pela qual houve falha meramente formal na atualização do sistema, passível de ser corrigida e não importando prejuízo algum; (iv) os dispositivos constitucionais referenciados no decisum vergastado possuem caráter programático e o TCU deve sopesar o contexto do município, que ocupou o 3° lugar no ranking dos piores IDH das cidades; (v) a regressão de alunos nas etapas da EJA não viola nenhum dispositivo legal e a própria CGU/AL teria admitido a regressão quando recomendou o aperfeiçoamento do sistema Educacenso para que somente validasse dados de etapas anteriores mediante autorização do Inep; (v) a CGU/AL reconheceu a dificuldade da análise dos dados, tendo em vista que a informação do rendimento escolar somente é fornecida no ano seguinte, sendo que apenas 20 alunos foram identificados com possíveis erros de cadastramento, e não os 2.099 citados pela Secex/AL; (vi) o estímulo à capacitação, orientação e divulgação da importância da alfabetização para os moradores das áreas rurais do município, que representava quase 80% da população à época, resultou no aumento de matrículas e, consequentemente, no aumento do número de profissionais de educação para atender a demanda; e (vii) os diretores e dirigentes dos estabelecimentos públicos e privados de ensino é que são responsáveis pela veracidade das informações declaradas no Educacenso, não podendo ser ela responsabilizada por informações prestadas por terceiros.
IV - Da análise da unidade técnica
20.	Ao examinar as razões recursais, a Serur afastou a preliminar de desenvolvimento irregular do presente feito. Embora a denúncia originária não tenha preenchido os requisitos de admissibilidade constantes do art. 235 do RITCU, os indícios graves de irregularidades então noticiados motivaram a realização de diligências para verificação dos fatos e obtenção de elementos de provas e, por conseguinte, a autuação de representação por iniciativa da unidade técnica. Logo, não houve nulidade.
21.	A unidade técnica refuta, igualmente, a preliminar de incompetência deste Tribunal para examinar a regular aplicação de recursos transferidos pela União, por meio do FNDE, no âmbito da EJA. 
22.	Ressalta a Serur que não há previsão constitucional ou legal de repasse automático de recursos do programa EJA para Estados e Municípios, sendo certo que o entendimento do TCU acerca da competência dos órgãos federais referentes ao Fundeb (a fiscalização da aplicação desses recursos e o exame de suas respectivas contas seria da alçada dos Tribunais de Contas dos Estados, do Distrito Federal ou dos Municípios) não se aplica à EJA. Os recursos desse programa, por serem oriundos do FNDE, estariam, naturalmente, sujeitos à fiscalização do Fundo e, também, do TCU.
23.	A esse respeito, a unidade técnica esclarece que a EJA foi instituída pela Lei 10.880/2004 e tem o objetivo de aumentar as matrículas do ensino fundamental e médio na educação de jovens e adultos na modalidade presencial. Na EJA, as secretarias de educação dos Estados e do Distrito Federal e as prefeituras municipais podem pleitear o repasse dos recursos após cadastrar as novas turmas de EJA no módulo "Educação de Jovens e Adultos" do Sistema Integrado de Monitoramento, Execução e Controle (Simec) . Já a prestação de contas deve ser enviada ao FNDE pelo Município, pelo Estado ou pelo Distrito Federal até 30 de novembro do ano seguinte ao do repasse dos recursos, por meio do Sistema de Gestão de Prestação de Contas (SiGPC) - Contas Online.
24.	Quanto ao mérito, a unidade técnica acolhe parte das considerações feitas pela sra. Maria Francisca dos Santos Sandes para reconhecer que, de fato, apenas um idoso fora cadastrado após seu falecimento. No entanto, isso não invalidaria a irregularidade de que seis outros idosos permaneceram no cadastro do Educacenso mesmo após os seus falecimentos. De qualquer modo, frente ao total de 352 idosos cadastrados, a irregularidade em questão não apresentaria materialidade suficiente para caracterizar fraude no censo escolar.
25.	 Sobre a existência de alunos que repetiam por três ou mais anos a mesma etapa da EJA ou regrediam de etapa no ano seguinte, a Serur, da mesma forma, acolhe o argumento da ex-secretária no sentido de que a regressão de alunos não violaria nenhum dispositivo legal. Ademais, o número de alunos que repetiram a mesma etapa por três anos consecutivos, sem evoluir, ou que regrediram de etapa seria de 65, e não de 2.099, conforme inicialmente aventado (peça 7, p. 9) . Destes 65, somente 20 alunos eram da EJA. 
26.	A existência de alunos que estavam em fase de conclusão do ensino médio, do ensino fundamental ou da EJA e que foram, novamente, matriculados nas etapas iniciais da EJA também não foi considerada, por si só, suficiente para caracterizar fraude no censo escolar.
27.	A Serur, porém, não acolheu os argumentos relacionados ao fato de o número de fichas de matrícula e/ou diários de classe da EJA ser menor que o número de alunos registrados no Censo Escolar 2013, e também não aceitou os relativos à existência de fichas de matrícula preenchidas por pessoas que não tinham vínculo com a Prefeitura Municipal de Mata Grande/AL.
28.	Igualmente, foi rejeitada a alegação de existência de vício na metodologia de apuração da irregularidade atinente à existência de alunos com residência ou vínculos trabalhistas ativos em municípios distantes mais de 150 km de Mata Grande/AL. Sobre essa irregularidade, a CGU/AL destacou que (peça 7, p. 16-17) :
	"Mediante cruzamento da relação obtida junto ao Tribunal de Contas da União (TCU) dos alunos matriculados na EJA, em 2013, no município de Mata Grande, com CPF informado e válido, num total de 2.427 alunos, com o Cadastro de Pessoa Física (CPF) , da Receita Federal do Brasil; com o Cadastro Único de Programas Sociais (CadÚnico) ; e com o cadastro da Relação Anual de Informações Socias (Rais) , verifica-se que, em maio/2013, época da alimentação dos dados do censo escolar:
	a) 139 alunos tinham endereço cadastrado no CPF em municípios que distavam mais de 150 Km de Mata Grande, sendo que, desses, 27 também estavam cadastrados no CadÚnico em endereços distantes, o que significava que, para estudarem na EJA de Mata Grande, teriam que se deslocar de suas residências numa viagem de duas horas, ou mais, e gastar aproximadamente o mesmo tempo para retornarem a suas residências, após as aulas. Entre esses alunos que tinham endereços em municípios distantes, tanto no CPF quanto no CadÚnico, verifica-se que vinte deles moravam em localidades distantes mais de 250 Km de Mata Grande e que, portanto, não poderiam cursar a EJA naquele município, conforme resumido no quadro a seguir, no qual o município considerado era o cadastrado no CadÚnico: (...) 
	b) havia alunos que em 2013 possuíam vínculos trabalhistas ativos em empresas localizadas a mais de 150 Km de Mata Grande, entre as quais destacam-se:
	- 12.229.415/0002-00 - S.A. Coruripe Açúcar e Álcool, localizada em Coruripe/AL, distante 268 Km de Mata Grande, com 48 vínculos entre os alunos de Mata Grande;
	- 12.274.379/0004-50 - Laginha Agroindustrial S/A - Filial, também localizada em Coruripe, com 44 vínculos entre os alunos de Mata Grande; e
	- 12.718.011/0010-81 - Central Açucareira Santo Antônio S/A, localizada em Matriz de Camaragibe/ AL, distante 320 Km de Mata Grande, com quatorze vínculos entre os alunos de Mata Grande."
29.	Para a Serur, o Cadastro de Pessoa Física (CPF) da Receita Federal do Brasil, o Cadastro Único de Programas Sociais (CadÚnico) e o cadastro da Relação Anual de Informações Sociais (Rais) são bases bastantes para formar a convicção de ocorrência da irregularidade em comento. Ademais, a unidade técnica chama a atenção para o fato de que o CadÚnico é o sistema indicado pelo próprio Ministério da Educação/Inep para o preenchimento dos dados do censo escolar.
30.	Ao final, a unidade técnica conclui que, efetivamente, os achados da CGU/AL, analisados em conjunto, são suficientes para se concluir pela ocorrência de irregularidades no cadastro de alunos no censo escolar no Município de Mata Grande/AL, no período de 2013 a 2014. Isso porque houve um crescimento exponencial no número de alunos matriculados no programa Educação de Jovens e Adultos (EJA) , entre 2008 e 2013, sem que houvesse justificava plausível para tal.
31.	Além disso, as incongruências apontadas (inclusão de alunos falecidos, existência de fichas de matrícula e/ou diários de classe da EJA em quantitativo menor que o número de alunos registrados no Censo Escolar 2013 e alunos com residência ou vínculos trabalhistas ativos em municípios distantes) não foram devidamente justificadas.  
32.	Sobre a responsabilidade pela inserção e fiscalização dos dados no Educacenso, a Serur entende que, indubitavelmente, a ex-secretária a gestora do sistema de educação, pois a Portaria MEC 235/2011 estatuía que cabia às secretarias de educação estaduais, do Distrito Federal e municipais e aos estabelecimentos de ensino público e privado prestar as informações com base na data de referência do censo escolar definida pela Portaria MEC 264/2007. 
33.	A unidade técnica salienta, ainda, o art. 4º da Portaria MEC 316/2007, que dispõe sobre o Censo Escolar da Educação Básica a ser realizado em regime de colaboração entre a União, os Estados e os Municípios, coordenado pelo Inep. Esse dispositivo prescreve que, para execução do processo censitário, os gestores dos sistemas estaduais e municipais de ensino deverão responsabilizar-se solidariamente pela veracidade dos dados declarados pelas escolas de seus respectivos sistemas de ensino.
34.	O Decreto Federal 6.425/2008, que dispõe sobre o censo anual da educação, por sua vez, também estabelece, em seu art. 2º, § 1º, que os gestores municipais são igualmente responsáveis pela exatidão e fidedignidade das informações prestadas para o censo escolar.
35.	Sobre a ocorrência de dolo ou culpa grave na atuação da sra. Maria Francisca dos Santos Sandes, a Serur ressalta que, no caso concreto, foram matriculados 5.635 alunos na EJA, em 2013, no âmbito do Município de Mata Grande/AL, o qual tinha população estimada de 24.702 habitantes. Ou seja, 22,81% da população foi matriculada na EJA. A título de comparação, a unidade técnica destaca que, no Município de Irapiraca, que possui 227.640 mil habitantes, 5.286 alunos foram inscritos. 
36.	Assim sendo, a conduta omissiva da ex-secretária em relação à fiscalização das informações cadastradas no Educacenso se amoldaria ao § 1º do art. 12 do Decreto 9.830/2019, que considera "erro grosseiro aquele manifesto, evidente e inescusável praticado com culpa grave, caracterizado por ação ou omissão com elevado grau de negligência, imprudência ou imperícia".
37.	Quanto à responsabilidade do ex-prefeito, a Serur entende que esse gestor não foi alçado, nem pela Portaria MEC 316/2007 nem pelo Decreto 6.245/2008, à posição de "gestor do sistema de educação", não podendo ser responsabilizado por irregularidades ocorridas no cadastramento de informações do censo escolar no Município de Mata Grande/AL.
V - Do exame das preliminares
38.	A Serur refutou com bastante propriedade as preliminares suscitadas pelos recorrentes.
39.	O fato de a denúncia oferecida perante esta Corte de Contas não ter sido conhecida em face do não preenchimento dos requisitos de admissibilidade exigidos pelo RITCU não impede que, por iniciativa própria, e a partir dos indícios de irregularidades então noticiados, este Tribunal realize diligências para verificar as ocorrências descritas e coletar provas. Feito isso, não há impedimento a que seja autuado processo de representação caso o Tribunal entenda haver indícios plausíveis. Nesse sentido, destacam-se os Acórdãos 3.062/2018, 425/2014, 2.440/2011 e 1.617/2010, todos do Plenário. As unidades técnicas deste Tribunal, ademais, figuram como legitimadas a representar perante o TCU, nos termos do art. 235, inciso VI, do RITCU.
40.	Os recorrentes suscitam, ainda, a incompetência deste Tribunal para examinar verbas recebidas automaticamente pelo município, uma vez que tais recursos seriam incorporados à municipalidade, o que retiraria a titularidade dos recursos da União.
41.	Insta esclarecer, porém, que a competência deste Tribunal para julgar este processo decorre do fato de se tratar de recursos federais repassados pelo FNDE ao município, competindo ao gestor prestar contas da integralidade das verbas federais recebidas e comprovar a boa e regular aplicação desses recursos. Ainda que os recursos tivessem sido incorporados ao patrimônio municipal, conservariam o caráter de serem originários do erário federal e, com isso, permaneceriam sujeitos à fiscalização do TCU em sede de controle externo (vide Acórdão 5379/2020-TCU-Segunda Câmara, 3.859/2019-1ª Câmara e 11.394/2019-2ª Câmara, dentre outros) .
42.	Considerando, pois, que os dados de alunos cadastrados no censo escolar municipal são utilizados como base de cálculo para o repasse de recursos por parte do FNDE, havendo indícios de manipulação dessas informações, resta demonstrada a competência desta Corte de Contas.
43.	Portanto, não procede a alegação.
VI - Do exame de mérito 
44.	A irregularidade apurada neste feito diz respeito, essencialmente, à inconsistência nos números de alunos matriculados na Educação de Jovens e Adultos (EJA) no âmbito do Município de Mata Grande/AL, o que ensejou aumento indevido do volume de recursos federais recebidos pela municipalidade.
45.	Conforme registrado pela CGU/AL após ação de controle realizada junto à execução do censo escolar da educação básica no referido município, foram constatadas irregularidades no cadastramento de alunos da rede municipal, especialmente no que se refere à EJA. A equipe de fiscalização obteve evidências de que o quantitativo de alunos da EJA informado pelo município ao censo escolar não correspondia ao número de alunos que efetivamente frequentavam o programa, o que implicava diretamente no volume de recursos públicos federais repassados pelo FNDE.
46.	Dentre as inconsistências apuradas, estão a inclusão/manutenção de alunos falecidos; a existência de alunos que repetiam a mesma etapa por três anos consecutivos, ou mais, e de alunos que já estavam na fase de conclusão e que, posteriormente, foram matriculados novamente na etapa inicial do programa; a existência de número de fichas de matrícula e/ou diários de classe da EJA menor que o número de alunos registrados no censo escolar 2013 (alunos cadastrados no censo não constavam dos registros das respectivas escolas) ; a existência de fichas de matrícula preenchidas por pessoas que não tinham vínculo com a prefeitura e sem assinatura dos responsáveis pelas escolas (399 em uma amostra de 490 fichas) ; e a existência de alunos da EJA com residência ou vínculos trabalhistas em municípios distantes de Mata Grande/AL.   
47.	Ainda que uma ou outra constatação, isoladamente, possua baixa materialidade para caracterizar fraude no censo escolar atinente aos exercícios de 2013 e 2014, como bem destacou a Serur, se tomadas em conjunto, tais irregularidades indicam, sim, evidente descontrole e falha na inserção e fiscalização dos dados incluídos no sistema Educacenso.
48.	Destaca-se, por oportuno, trecho do relatório da CGU/AL acerca das ações relativas à EJA (peça 7, p. 19 e 39-41) :
	" (...) Verifica-se que o número de matrículas nas etapas iniciais sofreu um acréscimo de cerca de 732% no período considerado, passando de 656 para 5.457. A taxa média de crescimento dessas matrículas, nesse período, foi de 52,8% ao ano. O mesmo não ocorreu com o número de matrículas nas etapas finais que, em alguns exercícios, chegou a diminuir, em relação ao exercício anterior (...) 
	A taxa média de crescimento do número de matrículas nas etapas finais da EJA, no período de 2008 a 2013, foi de 3,4% ao ano, ou seja, 15 vezes menor do que a taxa média de crescimento anual das matrículas nas etapas iniciais da EJA, no mesmo período.
	A análise das relações de alunos matriculados na EJA, no Ensino Fundamental ou no Ensino Médio, em Mata Grande, disponibilizadas pelo Inep, revela que apenas 55 alunos que concluíram a EJA, no período de 2008 a 2013, ingressaram no ensino médio e outros três, na EJA ensino médio, naquele município.
	Dessa forma, fica evidenciado que não há um esforço do município de Mata Grande no sentido de fazer com que os alunos matriculados na EJA concluam efetivamente todas as etapas dessa modalidade de ensino e evoluam para o ensino médio (...) 
	A única modalidade de ensino em que houve aumento consistente no número de alunos foi na EJA, que registrou um incremento de 411% nas matrículas, quando se compara o número de matriculados em 2006 com o de 2014. O gráfico mostra que esse incremento no quantitativo de matrículas da EJA ocorreu a partir do censo escolar de 2009, que repercutiu a partir do repasse de 2010. Antes do referido censo, as matrículas da EJA apresentavam uma tendência de queda.
	Dessa forma, fica evidenciado que o incremento no repasse de recursos para a educação no município de Mata Grande, a partir do exercício de 2010, se deve, principalmente, ao aumento do número de alunos matriculados na Educação de Jovens e Adultos (EJA) . A despeito desse aumento, não houve evolução significativa no Ideb do município, quando comparado com outros municípios alagoanos, conforme dados a seguir (...) .
	Vale ressaltar que, desde 2009, o município de Mata Grande não vem conseguindo cumprir suas metas no Ideb, conforme demonstram os gráficos a seguir: (...) .
	Diante do exposto, evidencia-se que o incremento dos repasses de recursos ao município de Mata Grande ocorrido, principalmente, a partir do exercício de 2010, não resultou numa melhoria dos indicadores municipais na área de educação."
49.	O Ideb, importa esclarecer, é o "Índice de Desenvolvimento da Educação Básica", o qual, criado em 2007, tem como finalidade reunir, em um só indicador, os resultados de dois conceitos igualmente importantes para a qualidade da educação: o fluxo escolar e as médias de desempenho nas avaliações. Seu cálculo se dá a partir dos dados sobre aprovação escolar, obtidos no censo escolar, e das médias de desempenho no Sistema de Avaliação da Educação Básica (Saeb) (vide http://portal.inep.gov.br/ideb) .
50.	Uma vez comprovada, portanto, a ocorrência de irregularidades no cadastramento de alunos da rede municipal de Mata Grande/AL no censo escolar, há que se aferir sobre quem deve recair a responsabilidade por essas falhas.
51.	Diferentemente do alegado pelos recorrentes, a responsabilidade pela inserção e fiscalização dos dados não pode ser atribuída, exclusivamente, aos diretores e dirigentes dos estabelecimentos públicos e privados de ensino.
52.	O Decreto 6.425/2008, que dispõe sobre o censo anual da educação, estabelece que:
	"Art. 2º O censo escolar da educação básica será realizado anualmente em regime de colaboração entre a União, os Estados, o Distrito Federal e os Municípios, em caráter declaratório e mediante coleta de dados descentralizada, englobando todos os estabelecimentos públicos e privados de educação básica e adotando alunos, turmas, escolas e profissionais da educação como unidades de informação.
	§ 1º As autoridades do Poder Executivo dos Estados, do Distrito Federal e dos Municípios, de acordo com suas respectivas competências, são responsáveis pela exatidão e fidedignidade das informações prestadas para o censo escolar." (g.n.) 
53.	Já a Portaria MEC 316/2007, que dispõe sobre o Censo Escolar da Educação Básica a ser realizado em regime de colaboração entre a União, os Estados e os Municípios, com coordenação do Inep, prescreve que:
	"Art. 4º - Para execução do processo censitário, caberão as seguintes atribuições e responsabilidades:
	I - aos diretores e dirigentes dos estabelecimentos de ensino público e privado, responder ao Censo Escolar no sistema 'Educacenso', responsabilizando-se pela veracidade das informações declaradas;
	II - aos gestores dos sistemas estaduais e municipais de ensino:
	a) treinar os agentes que coordenarão o processo censitário das escolas vinculadas aos respectivos sistemas de ensino;
	b) acompanhar e controlar toda a execução do processo censitário;
	c) zelar pelo cumprimento dos prazos e das normas estabelecidos pelo Inep;
	d) responsabilizar-se solidariamente pela veracidade dos dados declarados pelas escolas de seus respectivos sistemas de ensino." (g.n.) 
54.	E sobre a definição de quem ocuparia a posição de gestor do sistema de ensino, a Portaria MEC 235/2011, que estabelece parâmetros para a validação e a publicação das informações declaradas ao Censo Escolar da Educação Básica com vistas ao controle de qualidade e define as atribuições dos responsáveis pela declaração das informações, prescreve que:
	"Art. 2º - Caberá às Secretarias de Educação Estaduais, do Distrito Federal, Municipais, e aos estabelecimentos de ensino público e privado prestar as informações com base na data de referência do Censo Escolar definida pela Portaria MEC nº 264, de 26 de março de 2007. (...) 
	§ 2º - São atribuições das Secretarias de Educação Municipais:
	I - verificar e corrigir as inconsistências encontradas nas informações da rede (dependência administrativa) municipal de ensino e da rede privada;
	II - verificar e corrigir as inconsistências encontradas nas informações dos alunos com mais de um vínculo de escolarização, diretamente no sistema Educacenso, executando os seguintes procedimentos:
	a) proceder à desconsideração da matrícula informada indevidamente, a partir das informações consolidadas nos relatórios gerenciais de duplicidade de vínculo de escolarização ou desvincular essa matrícula, à medida que essas inconsistências forem constatadas;
	b) proceder à confirmação da matrícula informada corretamente, a partir das informações consolidadas nos relatórios gerenciais de duplicidade de vínculo de escolarização."
55.	Observa-se, portanto, que a ex-secretária municipal, na qualidade de gestora do sistema de educação, era também responsável pela veracidade dos dados declarados pelas escolas.
56.	Sobre a alegação da recorrente de que não agiu com dolo ou culpa, endosso o exame feito pela Serur em relação à conduta da responsável, passível de ser classificada como advinda de erro grosseiro.
57.	Conforme expus no voto condutor do Acórdão 2391/2018-TCU-Plenário, o erro grosseiro, para fins de responsabilização no âmbito desta Corte de Contas, é o que decorre de uma grave inobservância de um dever de cuidado, isto é, que foi praticado com culpa grave. O Decreto 9.830/2019, em seu art. 12, § 1º, conceitua erro grosseiro como sendo "aquele manifesto, evidente e inescusável praticado com culpa grave, caracterizado por ação ou omissão com elevado grau de negligência, imprudência ou imperícia".
58.	No caso concreto em análise, como bem apontou o diretor da extinta Secex/AL, 22,81% da população do município foi matriculada na EJA (5.635 alunos em um município com população estimada de 24.702 habitantes) . Considero dotada de culpa grave, portanto, a conduta omissiva da ex-secretária de educação, que deixou de verificar as informações declaradas pelas escolas que compunham a sua rede de ensino. 
59.	Diversa, porém, é a situação do ex-prefeito, a quem não competia a função de gerir o sistema de educação, e, por isso, ele não deve ser responsabilizado pelas irregularidades ocorridas no censo escolar municipal. Além disso, não restou demonstrada qualquer conduta comissiva ou omissiva do sr. José Jacob Gomes Brandão que pudesse ter colaborado para as falhas detectadas no cadastramento de alunos da EJA.
60.	Como bem destacou a unidade técnica, "o ex-prefeito não foi jungido, seja na Portaria MEC 316/2007 seja no Decreto 6.245/2008, a 'gestor do sistema de educação', não podendo, como regra geral, ser responsabilizado por irregularidades ocorridas no censo escolar no Município de Mata Grande/AL, no período de 2013 a 2014, a não ser que este Tribunal comprovasse sua atuação dolosa. Ademais, destaca-se que ele fora chamado em audiência 'em virtude de irregularidades verificadas no cadastramento de alunos da rede municipal no censo escolar, nos exercícios de 2013 e 2014' (vide Ofício 522/2017 - peça 198) , sendo desarrazoado pensar que o ex-prefeito tivesse atuado de modo comissivo no cadastramento de alunos do EJA. Repita-se que a responsável legal para verificar a regularidade dos dados declarados pelas escolas de seus respectivos sistemas de ensino no Educacenso era, logicamente, a Secretária de Educação".
61.	Desse modo, concordo com o posicionamento externado pela Serur no sentido de que deva ser dado provimento ao pedido de reexame interposto pelo ex-prefeito, afastando-se, por conseguinte, as sanções que lhe foram aplicadas.
VII - Da dosimetria da pena
62.	Uma vez que não foi elidida a responsabilidade da ex-secretária de educação pelas irregularidades ocorridas no censo escolar municipal, resta adentrar no exame da dosimetria da sanção imputada à recorrente.
63.	Como visto, entendeu-se assistir razão à sra. Maria Francisca dos Santos Sandes no que tange ao argumento de que o número de idosos indevidamente cadastrados ou mantidos no sistema (7 no total de 352) é de pequena monta, representando menos de 1% do total de alunos cadastrados na EJA.
64.	Do mesmo modo, a ex-secretária teve seus argumentos acolhidos no que diz respeito ao achado consistente na existência de alunos que repetiam por três ou mais anos a mesma etapa da EJA ou regrediam de etapa no ano seguinte. Efetivamente, o número de alunos com possíveis erros de cadastramento seria de 60 e não de 2.099, conforme indicado, inicialmente, pela CGU/AL. Destes 60, somente 20 alunos eram da EJA. Mais uma vez, o percentual de alunos da EJA envolvidos na presente irregularidade representa menos de 1% do total de alunos cadastrados.
65.	Logo, considerando que, para a dosimetria da multa, o relator a quo levou em conta achados de auditoria que, em sede recursal, tiveram sua materialidade reconhecidamente reduzida, creio que se possa dar provimento parcial ao recurso interposto pela sra. Maria Francisca dos Santos Sandes a fim de diminuir a multa que lhe fora aplicada. Assim, reduzo o seu valor de R$ 62.237,56 para R$ 50.000,00.
66.	Por outro lado, o conjunto de incongruências identificado, como já dito, evidencia a ocorrência de diversas irregularidades no Município de Mata Grande/AL relativamente ao cadastramento de alunos no censo escolar com a finalidade de permitir matrículas fictícias na EJA e, com isso, aumentar o repasse de recursos ao município. Isso reafirma a gravidade da conduta da ex-secretária, que deixou de verificar as informações declaradas pelas escolas que compunham a sua rede de ensino.
67.	Logo, mantém-se a pena de inabilitação para o exercício de cargo em comissão ou função de confiança no âmbito da Administração Pública, a qual foi fixada em seu mínimo legal (cinco anos) , nos termos do art. 60 da Lei 8.443/1992.
68.	Diante do exposto, voto por que o Tribunal adote o acórdão que ora submeto à apreciação deste Colegiado.   
                  TCU, Sala das Sessões Ministro Luciano Brandão Alves de Souza, em     de julho de 2020.
BENJAMIN ZYMLER
Ministro Relator